【裁判字號】    95,台上,894
【裁判日期】    950223
【裁判案由】    違反毒品危害防制條例
【裁判全文】
最高法院刑事判決              九十五年度台上字第八九四號
    上  訴  人  乙○○
                        樓之3.
    選任辯護人  蕭蒼澤律師
                黃達元律師
    上  訴  人  甲○○
上列上訴人等因違反毒品危害防制條例案件，不服台灣高等法院
中華民國九十四年十一月三十日第二審判決（九十四年度上重訴
字第三四號，起訴案號：台灣板橋地方法院檢察署九十三年度偵
字第六九五八號），提起上訴，本院判決如下：
    主    文
原判決關於乙○○部分撤銷，發回台灣高等法院。
其他上訴駁回。
    理    由
一、撤銷（乙○○）部分
本件原判決認定：(一)、上訴人乙○○與陳春樹（經台灣桃園地方
法院判處無期徒刑，由原審法院另案審理中）明知海洛因係第一
級毒品，不得非法持有、運輸及販賣，亦屬不得私運進口之管制
物品，竟共同基於走私運輸之犯意聯絡，乙○○並基於概括之犯
意，於民國九十二年十二月二十九日先至緬甸準備海洛因，藏在
十八罐髮乳罐中，分裝於三個紙盒，再以塑膠袋包裝。另由陳春
樹向不知情之江慧玉（經台灣桃園地方法院判決無罪，亦由原審
法院另案審理中）佯稱欲僱其擔任秘書，陪公司經理至緬甸簽訂
SPA 水療機契約，江慧玉乃於九十二年十二月三十一日上午到達
中正機場搭機，陳春樹始介紹其認識崔忠凱（經檢察官為不起訴
處分）。江慧玉、崔忠凱至緬甸後，乙○○即指派成年人「李先
生」於九十三年一月二日將江慧玉二人帶往市區購物，李先生並
購買行李箱一個，再帶同江慧玉二人與乙○○（自稱蕭仲平）見
面，商談SPA水療機簽約事宜，乙○○佯稱欲購買SPA水療機，雙
方達成每台新台幣（下同）三萬二千元，共買七十台之初步共識
（實際上陳春樹、乙○○並無締約真意），崔忠凱並當場打電話
回台向陳春樹報告，獲其應允。斯時，乙○○向江慧玉稱：陳春
樹託其帶護髮乳回台等語，江慧玉於雙方簽約後，向崔忠凱告知
上情，嗣後崔忠凱打電話向陳春樹報告簽約完成之事時，江慧玉
接過電話，親自向陳春樹告知乙○○欲託帶護髮乳一事，獲陳春
樹明確答稱：因新莊開美容院之朋友所需，請代為攜回等語。翌
日（三日）上午，乙○○指派「李先生」攜帶HENARA牌護髮乳十
八罐（每六罐以塑膠膜包裝，底部以紙板承裝，內藏海洛因）交
予江慧玉放入行李箱，江慧玉等二人即於同日將之攜帶入境台灣
中正機場。因江慧玉被列為注意檢查對象，航空警察局遂派員逐
一檢視彼等之行李，江慧玉即當場告知警員，有其老闆陳春樹託
帶之護髮乳，警員開封檢視，確認護髮乳罐內藏有他物，再以檢
驗試劑測試結果，確認為海洛因（驗餘淨重4170.06公克，純度
84.23％，純質淨重3512.44公克）而予以查扣，且扣得髮乳十八
罐、包裝紙盒三個、塑膠袋（膠膜）一個、自護髮乳罐中挖出之
護髮乳一袋、行李箱一個，及江慧玉所有行動電話一支（門號00
00000000）。嗣警方要求江慧玉協助逮捕陳春樹，惟陳春樹到達
中正機場後，察覺有異，以電話向江慧玉謊稱車子故障，無法接
送，而被兔脫，至同年一月五日，始在台北市北投區石牌自強市
場被警拘獲。(二)、乙○○猶不知悔悟，承前概括犯意，與綽號「
阿華」（英文名Peter）及「劉董」之成年男子，共同基於運輸
、走私海洛因之犯意聯絡，推由「劉董」刊登廣告，召募金融業
外務員，找尋願意出國為其私運毒品來台之人，乙○○並以三萬
元至五萬元代價，找得黃名麒（業經原審判處有期徒刑十年確定
）負責於台灣接貨，將海洛因運送至指定地點，黃名麒因貪圖私
利而應允。適甲○○（另行駁回，如後述）於九十三年二月間，
經由廣告向「劉董」應徵，「劉董」指示「楊先生」（無從認定
有犯意聯絡）向甲○○表示工作內容係出國攜帶物品回台，每次
出國代價至少一萬元以上，一切食宿、交通及零用錢均由「劉董
」負擔，甲○○明知屆時其攜回之物必密藏高價而不能攜帶入境
之違禁物毒品，仍貪圖私利，接受「劉董」聘僱，參與「劉董」
、「阿華」及乙○○等人之運毒計畫。甲○○乃於九十三年四月
一日至緬甸仰光（起訴書附表誤載為泰國），翌日由有犯意聯絡
自稱「李先生」之成年男子交付行李箱二個（一個黑色，一個米
色），米色行李箱內以複寫紙包裝海洛因，再以黑色邊條藏於封
邊夾層中，並有布多匹，甲○○將之攜帶至香港，交給成年男子
「王先生」，王先生取出布匹及黑色行李箱，於米色行李箱內放
置襯衫及皮包，以為掩飾，甲○○再於同年月三日將該米色行李
箱攜帶返台，於同日十一時五十分許，依「劉董」電話指示，攜
至台北縣三重市○○○路六十五號「茶騷有味泡沫紅茶店」，而
「劉董」先於當日九時三十一分許，與乙○○、黃名麒相約於該
店準備接運，並於該處將本次運毒報酬九十萬元交給乙○○，乙
○○指示黃名麒將行李運至其住處藏放，「劉董」與乙○○、黃
名麒隨即轉往附近之涮涮鍋店等待甲○○。嗣甲○○到達後，將
該行李交給黃名麒，黃名麒即放在其駕駛之7B-500號營業小客車
後車箱，駛往乙○○在台北縣三重市○○街二一０巷「博愛新村
」之住處，並由乙○○駕駛1398－GV號自用小客車尾隨其後押貨
。同日十二時四十五分許，黃名麒與乙○○抵達博愛新村巷口，
準備一起搬運該行李箱時，為調查人員當場查獲，扣得該米色行
李箱，及其內以複寫紙及黑色邊條夾藏之海洛因（驗餘淨重1745
.4 公克，純度76.15％，純質淨重1329.12公克）、POLO襯衫五
件、BOSS手提包、PRADA皮包、LV皮包、GUCCI皮包各一只，於乙
○○身上扣得手機五支（內含SIM卡門號五枚：0000000000、
00000 00000、0000000000、0000000000、00000000）、以紙袋
包裝之運毒報酬九十萬元、手提包內現金十三萬零六百元、美金
一千元，於黃名麒身上扣得手機四支（內含SIM卡四枚：
00000000、000 0000000、0000000000、0000000000）、外放SIM
卡二枚（其中一枚為0000000000，另一枚為泰國手機門號）、便
條紙五張。甲○○將行李箱交予黃名麒後，至涮涮鍋店與「劉董
」會合，收取「劉董」交付之報酬一萬五千元，再將機票存根、
各項收據等物交予「劉董」。同日十三時二十五分許，甲○○車
行至台北縣中和市○○路三十三號路口，為調查人員查獲，扣得
甲○○所得運毒報酬一萬五千元、手機一支（含SIM卡門號：
0000000000）與甲○○之護照一本等情。因而撤銷第一審關於乙
○○部分之科刑判決，改判依想像競合犯關係從一重仍論處乙○
○共同連續運輸第一級毒品罪刑 (處無期徒刑，褫奪公權終身）
。固非無見。
惟查：(一)、採為判決基礎之證據資料，必須經過調查程序，而顯
出於審判庭者，始與直接審理主義相符合，否則其所踐行之訴訟
程序，即屬違背法令。又卷宗內筆錄及其他文書可為證據者，應
向被告宣讀或告以要旨，證物應提示被告，令其辨認，為刑事訴
訟法第一百六十五條第一項所明定。原判決理由二之(一)採卷附「
江慧玉、崔忠凱之關稅局稽查組Ｘ光檢查儀注檢行李報告表」、
「中正國際機場入出境服務站檢查通知單」、「贓證物款收據」
、「甲○○之入出境查詢結果」（原判決第九頁第三行至第四行
、第十四頁倒數第三行），資為乙○○犯罪之基礎證據之一，然
原審於審判期日並未提示上開證據，予乙○○辯論之機會，即據
為乙○○不利之認定，自有應於審判期日調查之證據而未予調查
之違誤。(二)、依起訴書所載，檢察官係起訴乙○○等人基於「販
賣」及運輸海洛因之概括犯意，於不詳時間及起訴書附表編號一
、二、三所示時間（即一九十三年二月二十六日啟程，同年三月
三日回程，二九十三年三月十七日啟程，同年三月二十日回程，
三九十三年四月一日啟程，同年四月三日回程），三度自緬甸運
輸海洛因來台，販賣予不特定之人，收取販賣海洛因之金錢。原
判決就乙○○自緬甸運輸走私海洛因來台之同一行為，是否係基
於營利之意思而販入，尚觸犯「販賣」第一級毒品罪？二者間之
法律關係為何？並未予以裁判論述。且依原審審判筆錄之記載，
審判長就乙○○被訴事實之訊問，祇訊問乙○○經第一審判決有
罪之事實，亦即僅訊問乙○○等人於九十三年四月一日啟程，同
年四月三日回程，將海洛因運輸走私來台部分之犯罪事實（原審
卷第二九０至二九六頁），就起訴書附表編號一、二所示運輸、
販賣海洛因之犯罪事實，既未訊問，亦未調查，即行判決。揆之
上揭說明，自屬已受請求之事項未予判決之違誤。(三)、原判決理
由五之(五)說明查扣如原判決附表編號十一手機六支，係乙○○等
人所有，持以犯本罪所用之物，依法宣告沒收。然原判決事實欄
並未記載乙○○等人如何以此等行動電話犯罪，致事實認定與理
由論述不相一致，亦有理由矛盾之違法。以上，或係上訴意旨所
指摘，或為本院得依職權調查之事項，應認原判決關於乙○○部
分有撤銷發回更審之原因。原判決說明不另諭知乙○○無罪部分
，基於審判不可分之原則，應併予發回。
二、駁回（甲○○）部分
按刑事訴訟法第三百七十七條規定：上訴於第三審法院，非以判
決違背法令為理由，不得為之。是提起第三審上訴，應以原判決
違背法令為理由，係屬法定要件，如果上訴理由狀未依據卷內訴
訟資料，具體指摘原判決不適用何種法則或如何適用不當，或所
指摘原判決違法情事，顯與法律規定得為第三審上訴理由之違法
情形，不相適合時，均應認其上訴為違背法律上之程式，予以駁
回。本件原判決綜合全部卷證資料，認上訴人甲○○有其事實欄
所載之犯行，已詳敘所憑之證據與認定之理由。對於甲○○辯稱
：伊依「劉董」之指示辦事，不知道行李箱內藏有海洛因，該行
李箱亦順利通過機場檢測，伊無從發現內藏有毒品云云，認係卸
責之詞，不足採信，亦依調查所得證據資料，逐一加以指駁及說
明。因而撤銷第一審關於甲○○部分之科刑判決，改判依想像競
合犯關係從一重仍論處甲○○共同運輸第一級毒品，累犯罪刑（
處有期徒刑八年）。
上訴意旨略以：綜觀全部卷證資料，並無任何直接、間接之積極
證據，足以證明甲○○知悉其攜回台灣之行李箱內藏有海洛因，
原判決僅因甲○○否認犯罪之辯解不足採信，即推論認定其犯罪
，有判決理由矛盾、違背證據法則與相關法律或判例之違誤云云
。惟證據之取捨及犯罪事實之認定，乃事實審法院之職權，且法
院憑以認定犯罪事實之證據，並不以直接證據為限，即綜合各種
間接證據，本於推理作用，為其認定犯罪事實之基礎，如不違背
經驗法則與論理法則，即不得指為違法，而據為上訴第三審之理
由。本件原審已在判決內說明本於調查所得心證，分別定其取捨
而為事實判斷之理由，並依確認之事實，詳加說明甲○○對於其
自緬甸攜回台灣之行李內夾藏鉅量海洛因，如何應有認識之論據
。所為論斷，核無違背客觀存在之經驗法則與論理法則，自屬原
審採證、認事之適法職權行使，並無上訴意旨所指之違法情事。
其餘上訴意旨，係徒憑己意，為單純的事實上爭執，或係對原審
採證、認事之職權行使及已於判決內詳為論斷之事項，恣意爭辯
，自不足據以辨認原判決已具備違背法令之形式要件。依上開說
明，應認甲○○之上訴為違背法律上之程式，予以駁回。
據上論結，應依刑事訴訟法第三百九十七條、第四百零一條、第
三百九十五條前段，判決如主文。
中    華    民    國  九十五  年    二    月  二十三  日
                      最高法院刑事第八庭
                          審判長法官  張  淳  淙
                                法官  張  春  福
                                法官  呂  丹  玉
                                法官  洪  昌  宏
                                法官  蔡  彩  貞
      本件正本證明與原本無異
                                      書  記  官
中    華    民    國  九十五  年    三    月    二    日
                                                    Ａ


司法院資訊處製作；財團法人民間司法改革基金會備份。
